ACORDAO-COMPLETO-2358059

ACÓRDÃO 4991/2019 ATA 23/2019 - SEGUNDA CÂMARA

VISTOS, relatados e discutidos estes autos da Tomada de Contas Especial instaurada pelo Instituto Nacional de Colonização e Reforma Agrária – INCRA, em desfavor do Sr. Francisco Gomes de Araújo, então Presidente da Agência Regional de Agronegócio Familiar no Submédio São Francisco, em razão da falta da apresentação da prestação de contas do Convênio CRT/MSF/0007/2001, que teve por objeto a prestação de serviços de assistência técnica, abrangendo capacitação e comercialização, às famílias assentadas em projetos de assentamento nos municípios de Lagoa Grande, Santa Maria da Boa Vista, Cabrobó, Orocó e Floresta, todos localizados em Pernambuco.  
ACORDAM os Ministros do Tribunal de Contas da União, reunidos em Sessão da 2ª Câmara, ante as razões expostas pelo Relator, em: 
9.1. nos termos dos arts. 1º, inciso I, 16, inciso III, alínea a, 19, caput, da Lei 8.443/1992, julgar irregulares as contas do Francisco Gomes de Araújo e da Agência Regional de Agronegócio Familiar do Submédio São Francisco, condenando-os, em solidariedade, ao pagamento da quantia abaixo discriminada, com a fixação do prazo de 15 (quinze) dias, a contar da notificação, para comprovar, perante o Tribunal (artigo 214, inciso III, alínea a do Regimento Interno) , o recolhimento da dívida aos cofres do Instituto Nacional de Colonização e Reforma Agrária, atualizada monetariamente e acrescida dos juros de mora, calculados a partir da data indicada, até a data do efetivo recolhimento, na forma prevista na legislação em vigor:
	Data 
	Valor (R$) 

	7/6/2002
	 100.000,00 

9.2. autorizar, caso requerido, nos termos do art. 26 da Lei 8.443/1992, c/c o art. 217 do Regimento Interno/TCU, o parcelamento das dívidas em até 36 (trinta e seis) parcelas mensais e sucessivas, sobre as quais incidirão os correspondentes acréscimos legais (débito: atualização monetária e juros de mora) , esclarecendo aos responsáveis que a falta de pagamento de qualquer parcela importará no vencimento antecipado do saldo devedor, sem prejuízo das demais medidas legais;
9.3. autorizar, desde logo, nos termos do art. 28, inciso II, da Lei 8.443/1992, a cobrança judicial da dívida, caso não atendidas as notificações;
9.4. enviar cópia deste Acórdão à Procuradoria da República no estado de Pernambuco, nos termos do art. 209, § 7º, do RI/TCU.

Tomada de Contas Especial instaurada pelo Instituto Nacional de Colonização e Reforma Agrária em razão da falta da apresentação da prestação de contas do Convênio CRT/MSF/0007/2001, que teve por objeto a prestação de serviços de assistência técnica, abrangendo capacitação e comercialização, às famílias assentadas em projetos de assentamento em municípios de Pernambuco.

Segunda Câmara

Agência Regional de Agronegócio Familiar do Submédio São Francisco.

3. Responsáveis: Francisco Gomes de Araújo (XXX.807.808-XX) e Agência Regional de Agronegócio Familiar do Submédio São Francisco (04.508.674/0001-52).

13.1. Ministros presentes: Ana Arraes (Presidente), Aroldo Cedraz e Raimundo Carreiro.
13.2. Ministro-Substituto convocado: Marcos Bemquerer Costa (Relator).
13.3. Ministro-Substituto presente: André Luís de Carvalho.

MARCOS BEMQUERER

Trata-se da Tomada de Contas Especial instaurada pelo Instituto Nacional de Colonização e Reforma Agrária – Incra, em desfavor do Sr. Francisco Gomes de Araújo, então Presidente da Agência Regional de Agronegócio Familiar no Submédio São Francisco – Agromesf, em razão da falta da apresentação da prestação de contas do Convênio CRT/MSF/0007/2001, Siafi 427686 (peça 3, pp. 24/40) .
2.	Referido ajuste, firmado entre o Incra e esta última entidade, teve por objeto a prestação de serviços de assistência técnica, abrangendo capacitação e comercialização, às famílias assentadas em projetos de assentamento nos municípios de Lagoa Grande, Santa Maria da Boa Vista, Cabrobó, Orocó e Floresta, todos localizados em Pernambuco.
3.	Havia previsão do aporte de recursos da União em valor de R$ 448.709,85 e de R$ 49.397,31 à conta do convenente. A verba federal liberada montou à quantia de R$ 141.340,60 e foi transferida mediante as Ordens Bancárias 2001OB002335, de 22/12/2001, de R$ 41.340,60, e 2002OB000860, de 7/6/2002, no valor de R$ 100.000,00, conforme consta à peça 5 (p. 66) .
4.	A prestação de contas parcial da primeira parcela dos recursos foi analisada e aprovada, conforme o Despacho/Incra/SR-29/01/2002, de 16/5/2002 (peça 4, p. 52) .
5.	Em função do não encaminhamento da prestação de contas atinente à segunda parcela do quantum repassado à Agromesf, o Incra instaurou a presente TCE, quantificou o débito em R$ 100.000,00 e responsabilizou o Sr. Francisco Gomes de Araújo (peça 5, pp. 66/76) .
6.	A Secretaria Federal de Controle Interno certificou a irregularidade das contas (peça 5, p. 90) e a autoridade ministerial competente manifestou haver tomado conhecimento das conclusões contidas no Certificado (peça 5, p. 96) .
7.	No âmbito deste Tribunal, a Secretaria de Controle Externo de Tomada de Contas Especial – Secex/TCE instruiu os autos e efetuou, por delegação de competência deste Relator, a citação solidária do Sr. Francisco Gomes de Araújo e da Agência Regional de Agronegócio Familiar do Submédio São Francisco pelo débito em valor histórico de R$ 100.000,00, à data de 7/6/2002 (peças 9, pp. 4/6, 10/14, 17, 20/31, 33, pp. 5/6, e 34/38) . 
8.	Transcorrido in albis o prazo para a apresentação das alegações de defesa, a Secex/TCE propõe, em síntese, que: a) os responsáveis sejam considerados revéis, nos termos do art. 12, § 3º, da Lei 8.443/1992; b) suas contas sejam julgadas irregulares; c) o débito apurado neste processo seja-lhes imputado, sem prejuízo de que lhes seja cominada a multa prevista no art. 57 da indigitada Lei (peças 39, pp. 4/5, 40 e 41) .
9.	O Parquet especializado, em parecer da lavra do Subprocurador-Geral Lucas Rocha Furtado, anui ao encaminhamento alvitrado pela unidade técnica (peça 42) .
		É o Relatório.

não há.

Subprocurador-Geral Lucas Rocha Furtado.

TOMADA DE CONTAS ESPECIAL. AGÊNCIA REGIONAL DE AGRONEGÓCIO FAMILIAR DO SUBMÉDIO SÃO FRANCISCO. CONVÊNIO. CAPACITAÇÃO DE FAMÍLIAS ASSENTADAS EM MUNICÍPIOS DE PERNAMBUCO. OMISSÃO NO DEVER DE PRESTAR CONTAS. CITAÇÃO. REVELIA. CONTAS IRREGULARES. DÉBITO. PRESCRIÇÃO DA PRETENSÃO PUNITIVA. 1) Julgam-se irregulares as contas e em débito o responsável em função da não comprovação da boa e regular aplicação de recursos federais recebidos mediante convênio, tendo em vista omissão no dever de prestar contas. 2) O ônus de comprovar a regularidade da integral aplicação dos recursos públicos ao objeto do convênio compete ao gestor, por meio de documentação idônea, que demonstre, de forma efetiva, os gastos efetuados e o nexo de causalidade entre as despesas realizadas e a verba federal recebida. 3) Nos termos do art. 12, § 3º, da Lei 8.443/1992, o responsável que não atende à citação deste Tribunal deve ser considerado revel, dando-se prosseguimento ao processo. 4) A pretensão punitiva do Tribunal de Contas da União se subordina ao prazo geral de prescrição de dez anos indicado no art. 205 do Código Civil (Acórdão 1.441/2016 - Plenário).

TOMADA DE CONTAS ESPECIAL (TCE)

Secretaria de Controle Externo de Tomada de Contas Especial - Secex/TCE.

Em exame a Tomada de Contas Especial instaurada pelo Instituto Nacional de Colonização e Reforma Agrária – Incra em desfavor do Sr. Francisco Gomes de Araújo, então Presidente da Agência Regional de Agronegócio Familiar no Submédio São Francisco – Agromesf, em razão da falta da apresentação da prestação de contas do Convênio CRT/MSF/0007/2001, Siafi 427686. 
2.	O ajuste, firmado entre o Incra e esta última entidade, teve por objeto a prestação de serviços de assistência técnica, abrangendo capacitação e comercialização, às famílias assentadas em projetos de assentamento nos municípios de Lagoa Grande, Santa Maria da Boa Vista, Cabrobó, Orocó e Floresta, todos localizados em Pernambuco.
3.	Havia previsão do aporte de recursos da União em valor de R$ 448.709,85 e de R$ 49.397,31 à conta do convenente. A verba federal liberada montou à quantia de R$ 141.340,60 e foi transferida mediante as Ordens Bancárias 2001OB002335, de 22/12/2001, de R$ 41.340,60, e 2002OB000860, de 7/6/2002, no valor de R$ 100.000,00, conforme consta à peça 5 (p. 66) .
4.	A prestação de contas parcial da primeira parcela dos recursos foi analisada e aprovada, conforme o Despacho/Incra/SR-29/01/2002, de 16/5/2002. 
5.	Em função do não encaminhamento da prestação de contas atinente à segunda parcela do quantum repassado à Agromesf, o Incra instaurou a presente TCE, quantificou o débito em R$ 100.000,00 e responsabilizou o Sr. Francisco Gomes de Araújo. 
6.	No âmbito deste Tribunal, a Secretaria de Controle Externo de Tomada de Contas Especial – Secex/TCE instruiu os autos e efetuou, por delegação de competência deste Relator, a citação solidária do Sr. Francisco Gomes de Araújo e da Agência Regional de Agronegócio Familiar do Submédio São Francisco pelo débito em valor histórico de R$ 100.000,00, à data de 7/6/2002 (peças 9, pp. 4/6, 10/14, 17, 20/31, 33, pp. 5/6, e 34/38) . 
7.	Transcorrido in albis o prazo para a apresentação das alegações de defesa, a Secex/TCE propõe, em síntese, que: a) os responsáveis sejam considerados revéis, nos termos do art. 12, § 3º, da Lei 8.443/1992; b) suas contas sejam julgadas irregulares; c) o débito apurado neste processo seja-lhes imputado, sem prejuízo de que lhes seja cominada a multa prevista no art. 57 da indigitada Lei. 
8.	O Parquet especializado, em parecer da lavra do Subprocurador-Geral Lucas Rocha Furtado, anui ao encaminhamento alvitrado pela unidade técnica.
9.	Inicio o exame deste feito destacando que, tendo em vista a opção dos responsáveis pela revelia, o presente processo deve seguir seu curso, nos termos do art. 12, § 3º, da Lei 8.443/1992.
10.	Prosseguindo, corroboro a decisão da unidade técnica de incluir no polo passivo desta TCE a Agromesf. Esta é a orientação da jurisprudência desta Corte. Precedentes (colhidos da ferramenta de pesquisa Jurisprudência Selecionada) :
Acórdão 1135/2019-TCU-Primeira Câmara (Relator Ministro Vital do Rego) 
“O representante legal de entidade privada responde solidariamente com a pessoa jurídica de direito privado que der causa a dano ao erário na execução de avença celebrada com o poder público federal com vistas à realização de uma finalidade pública, pois exerce papel de gerenciador de recursos federais.”
Acórdão 4205/2016-TCU-Segunda Câmara (Relator Ministro-Substituto André de Carvalho) 
“No caso de omissão injustificada no dever de prestar contas de convênio celebrado com entidade de direito privado, respondem pelo débito, em regime de solidariedade, a pessoa jurídica recebedora dos recursos e os seus administradores.” 
 
Acórdão 810/2015-TCU-Segunda Câmara (de minha Relatoria) 
“A pessoa jurídica de direito privado, ao firmar avença com o Poder Público federal, com objetivo de alcançar uma finalidade pública, está sujeita ao cumprimento da obrigação de prestar contas e a incidência de responsabilidade solidária pelo dano se houver.” 
11.	Como consta do processo, o Sr. Francisco Gomes de Araújo, na qualidade de então Presidente da Agromesf, somente prestou contas e obteve aprovação da aplicação atinente à primeira parcela da verba repassada – no valor de R$ 41.340,60 –, consoante o despacho da peça 4 (p. 52) .
12.	Embora conste dos autos documento do Sr. Francisco Gomes de Araújo alegando que teria encaminhado ao Incra toda a documentação relativa ao ajuste em foco, a entidade concedente se pronunciou, de forma expressa, sobre a ausência de prestação de contas da segunda parcela repassada, no montante de R$ 100.000,00 (peça 5, pp. 68/69) .
13.	É dizer, se, de fato, a documentação do Convênio CRT/MSF/0007/2001 produzida pelo responsável ficou em poder do Incra, não havia, entre tais elementos, dados e documentos idôneos para comprovar a regular destinação da verba de R$ 100.000,00.  
14.	Como tenho ressaltado, a omissão no dever de prestar contas de recursos federais recebidos mediante convênio impede a comprovação da regular aplicação daquela verba, situação que configura presunção juris tantum da existência de débito. 
15.	Para além do acima descrito, a não apresentação da prestação de contas de verba federal encerra ofensa ao princípio da transparência, conforme destacado no enunciado abaixo, colhido na ferramenta Jurisprudência Selecionada:
Acórdão 2256/2017-TCU-Primeira Câmara (Relator Ministro Walton Alencar Rodrigues) 
“A omissão no dever de prestar contas significa não somente descumprimento da Constituição e da legislação em vigor, mas também violação da transparência na prática dos atos de gestão, ausência de comprovação da lisura no trato com a coisa pública e presunção de que a totalidade dos recursos públicos federais transferidos ao convenente tenha sido integralmente desviada.” 
16.	Como é cediço, a obrigação de comprovar a boa e regular aplicação dos recursos federais recebidos cabe ao gestor, nos termos da vasta jurisprudência desta Corte. Desse modo, se o Sr. Francisco Gomes de Araújo e a Agência Regional de Agronegócio Familiar no Submédio São Francisco não lograram êxito em apresentar a este Tribunal documentação idônea que demonstrasse, de forma cabal, a correta destinação da verba repassada, cabe o julgamento pela irregularidade de suas contas. 
17.	Decerto, o caso comportaria a aplicação da sanção pecuniária insculpida no art. 57 da Lei Orgânica do TCU. Todavia, nos moldes do Acórdão 1.441/2016 – Plenário, referente a incidente de uniformização de jurisprudência, restou assente que a pretensão punitiva do TCU se subordina ao prazo geral de prescrição de dez anos indicado no art. 205 do Código Civil, contado a partir da data da ocorrência da irregularidade sancionada, nos termos do art. 189, inciso I, do Código Civil.
18.	Conforme verificado, tendo transcorrido mais de dez anos entre o prazo final para apresentação da prestação de contas (28/2/2004) e o ato ordenatório da citação dos responsáveis, praticado em julho de 2018 (peça 11) , resta configurada a prescrição da pretensão punitiva.  
	Ante o exposto, voto por que seja adotado o Acórdão que ora submeto a este Colegiado. 
	
	T.C.U., Sala das Sessões, em 9 de julho de 2019. 
MARCOS BEMQUERER COSTA
Relator